【裁判字號】    85,自更（一）,7
【裁判日期】    900420
【裁判案由】    偽造文書
【裁判全文】
臺灣新竹地方法院刑事判決                      八十五年度自更（一）字第七號
    自  訴  人  乙○○
    被      告  甲○○
    選任辯護人  楊明廣律師
右列被告因偽造文書案件，經自訴人提起自訴，本院判決後由臺灣高等法院發回更審
，本院判決如左：
    主  文
甲○○無罪。
    理  由
一、被告甲○○經合法通知，無正當理由不到庭，爰依刑事訴訟法第三百零六條之規
    定，不待其陳述逕為判決，先予敘明。
二、自訴意旨略以：被告甲○○於八十四年間在世華聯合銀行股份有限公司 (下稱世
    華銀行)擔任總經理職務，依八十四年十二月份第一七五期之天下雜誌記載，甲
    ○○精明並熟諳專業領域，汪某並自詡其對任一分支機構之作為無不瞭若指掌，
    甚且較分行經理更為熟稔，則汪某對於其所屬世華銀行職員謝繡宇等人串通呂明
    煖盜領自訴人存於世華銀行之款項乙節，應無不知情之理，其竟於八十四年十一
    月六日發函予中央銀行金融檢查處及自訴人時 (八四世銀稽字第二七九○號)，
    內載「 (一)依據中央銀行函附台端檢附八十三年十一月四日、八十三年十一月
    十五日及八十四年五月十一日等三日之取款憑條影本，均係八十四年五月十一日
    掛失印鑑前提領，經與原留存印鑑核對，應無不符。(二)經查自八十三年二月三
    日開戶迄八十四年五月十一日掛失印鑑日，所有憑取款憑條提領者，總計一五七
    筆，取款憑條所蓋印鑑，均與原留印鑑相符，衡諸常理，應無印鑑卡遭抽換之可
    能。‧‧‧」等語，被告甲○○既知其所屬新竹分行有重大不法上下舞弊情事，
    卻故意包庇下屬欺瞞上級機關，而將上開不實事項登載於職務上作成之文書並進
    而行文予中央銀行及自訴人，致生損害於中央銀行及自訴人，顯已觸犯刑法第二
    百十六條、第二百十五條之行使業務上登載不實文書罪等語。
三、按犯罪事實應依証據認定之，無証據不得推定其犯罪事實，刑事訴訟法第一百五
    十四條定有明文。又認定不利於被告之事實，須依積極証據，苟積極証據不足以
   為不利於被告事實之認定時，即應為有利於被告之認定，更不必有何有利之証據
    ，最高法院三十年度上字第八一六號判例闡釋甚明。
四、經查：(1)被告甲○○經由辯護人辯稱：被告甲○○當時為世華銀行之總經理，對
    於世華銀行全省數百分行之所有行政業務，尤其是「某一特定分行對某一特定帳
    戶之提款、存款具體情形」，豈有可能參與執行過程或知悉詳情，被告完全係因
    職務因素始於上開函文後末後落款而已，並登載不實及行使偽造文書之犯意等語
    。而世華銀行上開函文所載內容，係指派稽核室專員賴澤昭實地查核，並比對自
    訴人乙○○檢舉函所檢附之八十三年十一月四日等三日之取款憑條，暨自訴人開
    戶後迄八十四年五月十一日掛失印鑑日止所有取款憑條，認定上開存款憑條均與
    原留印鑑相符等情，業據本院函世華銀行查明，有該銀行八十九年八月十一日八
    九世銀董稽字第一九八號函、八十九年十月四日八九世銀董稽字第二四四號函暨
    所檢附之自訴人取存款紀錄影本在卷可稽。準此，本件自訴人指為不實之上開函
    文內容既係世華銀行指派專人實地查核，既非被告所親自查核辦理，被告辯稱伊
    基於總經理職務之關係而於文末落款並無登載不實之犯意等語，尚非無稽。(2)又
    自訴人於八十二年間起即委託呂明煖辦理股票交割買賣事宜，其間曾將印鑑交予
    呂明煖保管、使用，迄八十四年五月間知悉呂明煖擅自利用伊帳戶買賣股票，八
    十四年五月十一日上午前往辦理變更印鑑手續，因未攜帶印章，另改於當日下午
    再往辦理時等情，已據自訴人於本院審理時指稱在卷 (本院九十年四月六日審理
    筆錄、本院八十五年度自更 (一)字第四號案件八十九年度七月二十五日審理筆
    錄參照)，並經本院調閱本院八十五年度自更 (一)字第二、三號案件扣押之自訴
    人乙○○在世華銀行原存印鑑卡、八十四年五月十一日變更印鑑卡及變更申請書
    等件查明，印有該申請書、印鑑卡影本在卷足憑，由此可見自訴人於世華銀行所
    開立之上開帳戶在八十四年五月十一日以前從未辦理印鑑變更甚明；另本院肉眼
    比對世華銀行檢附之上開自訴人取款憑條影本上所蓋印文，與自訴人於世華銀行
    原留印鑑卡上之印文，大致相符，有各該取款憑條及印鑑卡等件影本在卷可按，
    從而世華銀行上開函文所載自訴人於八十四年五月十一日掛失印鑑日之前在世華
    銀行之取款憑條一五七件所蓋印文與原存留印鑑卡相符、衡諸常理應無印鑑遭抽
    換之可能等語，即難謂有何不實情事。(3)另案外人呂明煖因受自訴人委託買賣股
    票，利用受託保管自訴人在世華銀行及京城證券公司帳戶之印鑑章、證券存摺之
    機會，未經自訴人同意，先於八十三年十－十一月間偽造自訴人出具之賣出委託
    書及支出傳票等私文書，持以從事股票交割買賣，再盜賣所買得之股票得利，繼
    於八十四年一－五月間，盜用自訴人印鑑章在空白支出傳票及賣出委託書上偽造
    各該私文書，持以買賣股票獲取暴利，均足生損害自訴人及證券公司等事實，為
    本院八十五年度自更 (一)字第二、三號判決所認定，有該判決書正本一件在卷
    可稽；而自訴人於上開本院八十五年度自更 (一)字第二、三號案件以及本院八
    十五年度自更 (一)字第四號案件中，另自訴世華銀行職員莊雅賢、李尚志、謝
    繡宇、林惠卿、林建福、陳素美、吳彥博及楊捷如等人涉嫌幫助呂明煖擅自變更
    自訴人帳戶之印鑑印文並湮滅該證據，使呂明煖得以繼續利用自訴人在世華新竹
    分行該存款帳戶遂行上述偽造文書、詐欺買賣股票及盜領股款等情，認莊雅賢等
    人涉有偽造文書等罪嫌，經本院依世華新竹分行之事故發生解除登錄簿影本一份
    、取款條影本二張、匯出匯款條影本三張、取款條影本一張、印鑑掛失通知暨更
    換新印鑑申請書影本一份、開戶資料、印鑑卡影本二紙等文書，參酌莊雅賢及李
    尚志所為辯解，認定：自訴人在世華新竹分行之存款帳戶於八十三年十月二十
    一並無辦理變更印鑑乙事；自訴人曾於八十四年五月十一日先向莊雅賢、李尚
    志查詢帳戶餘額，惟並未要求辦理印鑑、存摺掛失，同日上午十一時四分，銀行
    辦理自訴人帳戶之取款六十五萬元，其後自訴人始於同日下午三時四十分前往辦
    理印鑑掛失及變更印鑑，莊雅賢等人均依作業規定辦理取款、掛失，自訴人片面
    指訴尚乏證據佐證，難認莊雅賢等人有何與呂明煖共犯偽造文書等罪嫌，而均為
    無罪之諭知等情，有本院該判決在卷可憑。質諸自訴人對上開有關莊雅賢等八人
    無罪之認定，亦表示無意見。自訴人對於世華銀行職員莊雅賢等人未有與呂明煖
    共同偽造文書等犯行既無爭執，又如何謂被告甲○○明知世華銀行新竹分行有重
    大不法上下舞弊情事而意圖包庇下屬欺瞞上級機關故意於上開行文間登載不實項
    ？
五、承上所述，自訴人徒以世華銀行八十四年十一月六日八四世銀稽字第二七九○號
    函文未有被告落款，遽行推論被告涉有行使業務登載不實文書罪嫌，尚與本院上
    開查証所得事實不符，此外復查無其他積極証據足資証明被告確有行使業務登載
    不實文書罪行，揆諸上開說明，本件自應諭知無罪判決，以免冤抑。
據上論斷，應依刑事訴訟法第三百四十三條、第三百零一條第一項、第三百零六條，
判決如主文。
中      華      民      國     九十     年      四      月     二十     日
                                臺灣新竹地方法院刑事第二庭
                                    法  官  王  永  春
右正本證明與原本無異。
如不服本判決，應於判決送達後十日內向本院提出上訴狀( 應附繕本 )，上訴於
臺灣高等法院。
                                    書記官  馮  玉  玲
中      華      民      國     九十     年      四      月     二十     日


司法院資訊處製作；財團法人民間司法改革基金會備份。
